【裁判字號】    89,上易,1599
【裁判日期】    890607
【裁判案由】    偽造文書
【裁判全文】
臺灣高等法院刑事判決                          八十九年度上易字第一五九九號
    上  訴  人  臺灣桃園地方法院檢察署檢察官
    被      告  乙○○
    選任辯護人  吳恩篤
右上訴人因被告偽造文書案件，不服臺灣桃園地方法院八十八年度易字第一○○六號
，中華民國八十九年一月三十一日第一審判決（起訴案號：臺灣桃園地方法院檢察署
八十七年度偵字第一三三五九號）提起上訴，本院判決如左：
    主      文
上訴駁回。
    事      實
一、緣羅字爐、羅字臺、羅韻華、乙○○均為羅阿賢、羅吳完妹夫婦二人之親生子女
    ，序別分別為長男、次男、長女、次女，羅永開、曾羅參妹則為羅阿賢、羅吳完
    妹夫婦二人之養子女。民國（下同）六十四年間羅字臺死亡，身後留有配偶王金
    蘭，兒子羅濟偉、羅濟彥。六十八年四月十一日羅阿賢死亡，羅吳完妹於七十六
    年八月五日死亡，羅韻華則於八十四年五月二十二日死亡，然於羅阿賢死亡時，
    因前述派下子孫無資力，故未予辦理繼承登記。時移至八十五年五月間，乙○○
    、羅永開（未據起訴），始著手辦理繼承登記，此依我國繼承法規定，前述羅阿
    賢派下子孫，對於羅阿賢之財產除王金蘭外均有繼承權，而其中羅吳完妹、羅韻
    華、羅字臺均已死亡，故實際繼承者僅存有羅永開、乙○○、曾羅參妹、羅字爐
    及羅字臺前述之子羅濟偉、羅濟彥二人，惟因羅字臺於戶籍上之出生序別誤載為
    參男，致由戶籍上之記載產生尚有次男之人為有繼承權人，是為順利完成繼承登
    記，乙○○、羅永開、羅字爐、曾羅參妹（未據起訴）四人竟基於犯意聯絡，於
    八十五年五月十五日共同漏載羅字台（含羅濟偉及羅濟彥二人）之資料，僅將羅
    字爐、羅永開、乙○○、曾羅參妹四人列為繼承權人，以制作不實之繼承系統表
    ，如此即能規避前揭因戶藉登記錯誤所產生之困擾，再委託不知情之代書鄧鳳春
    、謝禎松於八十五年五月二十三日持向桃園縣中壢地政所辦理繼承登記，致地政
    機關漏未就繼承人羅濟偉及羅濟彥等二人因代位繼承之應繼分為真實之登記，足
    生損害於羅濟偉及羅濟彥二人及地政機關關於繼承登記管理之正確性。
二、案經甲○○向台灣桃園地方法院檢察署檢察官告發偵查起訴。
    理      由
一、訊據被告乙○○固對於辦理其父羅阿賢之繼承登記時制作不實之繼承系統表等事
    實坦承不諱，惟稱：係伊與羅永開經代書指示後共同為之，伊並非故意犯罪云云
    。經查：被告乙○○與羅永開、羅字爐、曾羅參妹四人對於羅字臺為渠等四人之
    兄弟之事實，斷無不知之理，況依被告乙○○於偵查中所提出由羅濟偉、羅濟彥
    及監護人羅王金蘭於八十五年元月一日簽署之「繼承協議書」，記載：「立協議
    書人羅濟偉、羅濟彥今向大伯羅字爐及小姑乙○○取得三十萬元，今後同意：祖
    父羅阿賢座落於中壢市○○段之遺產，地號：第三一之二０一、三一之二０九、
    三一之二０二、三一之二０三、三一之二０四，由伯父、姑姑繼承，本人絕無異
    議。特立此書為憑。」等語，堪認被告乙○○與羅永開對於羅字臺之子羅濟偉、
    羅濟彥應對羅阿賢之財產亦有繼承權等情，知之甚詳，而卷附「繼承系統表」明
    顯漏列羅字臺該房子孫為羅阿賢之繼承人，且該「繼承系統表」有被告乙○○與
    羅永開、羅字爐、曾羅參妹四人之落印，足證被告乙○○與羅永開、羅字爐、曾
    羅參妹四人對於漏將羅濟偉、羅濟彥二人列為羅阿賢遺產之繼承人一情，亦均知
    悉。再者，證人即代書謝禎松、鄧鳳春二人，於原審訊問時均稱被告委託渠二人
    辦理繼承登記事項，僅提供戶籍謄本之節本並未提供有關羅字台之資料，且一般
    繼承登記在實務上，並未要求委託人須提供被繼承人之全戶戶籍謄本，僅由委託
    人出具切結書，擔保繼承系統表為真等語，此亦經同為代書業者之證人甲○○於
    原審訊問時證稱：依慣例一般代書業者於辦理繼承登記事宜時，委託人無提出戶
    籍謄本全本之必要等語相符。且代書業務中，辦理繼承系統表係依人別收費，多
    列一人為繼承人，則多一份收入，當無明知羅字臺、羅王金蘭、羅濟偉及羅濟彥
    等人為繼承人而漏列，無端少收服務費之理，是被告辯稱：係受代書指示始遺漏
    部份繼承權人等語，洵屬不實，難以採信。是系爭不實之「繼承系統表」，應係
    被告乙○○與羅永開、羅字爐、曾羅參妹四人共同為之。此外，復有土地登記申
    請書、登記清冊、羅阿賢遺產分割契約書、遺產稅逾核課期間案件同意移轉證明
    書二份、遺產稅繳清證明書、羅阿賢之子孫系統表、土地登記簿影本、繼承協議
    書等資料附卷可稽。本件事證明確，被告乙○○之犯行，堪以認定。
二、核被告乙○○所為，係犯刑法笫二百十四條之使公務員登載不實文書罪，其與羅
    永開、羅字爐、曾羅參妹，就前開犯行，有犯意聯絡，為共同正犯。
三、原審認被告乙○○罪證明確，適用刑法第二十八條、第二百十四條、第四十一條
    ，罰金罰鍰提高標準條例第一條前段、第二條之規定，並審酌被告犯罪之動機、
    目的、手段及其品性、生活狀況、智識程度、犯罪所生之損害、犯罪後之態度等
    一切情狀，量處有期徒刑五月，如易科罰金以三百元（銀元）折算一日，並說明
    公訴意旨另以被告制作前揭不實之繼承系統表係無權制作，其進而行使，尚涉有
    行使偽造私文書罪嫌云云。惟按刑法偽造私文書罪之成立，須行為人無制作權而
    假冒他人之名義予以制作並內容亦屬不實，始足當之。經查，依前揭繼承系統表
    所載，該系統表之制作名義人為被告乙○○及案外人羅永開、羅字爐、曾羅參妹
    四人，而前已述明系爭繼承系統表為渠等四人故意遺漏羅字台之兒子羅濟偉、羅
    濟彥二人為繼承權人所制作，是該繼承系統表被告並無假冒他人名義制作之情，
    即與刑法偽造私文書罪之構成要件有間，進而該繼承系統表既非屬偽造之私文書
    ，被告復持以行使，亦無行使偽造文書之問題，是本應就公訴人指訴被告涉嫌行
    使偽造私文書部份，諭知無罪，惟公訴人認此部份與前開論科部份，有方法結果
    之牽連關係，而不另為無罪之諭知。認事用法，核無不合，量刑亦屬適當。檢察
    官上訴意旨援引告訴人甲○○請求上訴狀所載，認本件被告所為除構成偽造文書
    罪嫌外，另尚構成刑法第三百三十九條詐欺罪，且二罪屬裁判上一罪之牽連關係
    ，原審漏未審酌，且量刑過輕云云，指摘原判決不當，惟查：被告乙○○係被繼
    承人羅阿賢之女，有戶籍登記簿一紙在卷可稽，是被告就被繼承人羅阿賢之遺產
    ，自有法定之繼承權，縱告訴人甲○○與於七十七年間與羅王金蘭、羅濟偉、羅
    濟彥三人之應繼分買賣之時，對於被告就羅阿賢之遺產亦有繼承權等情並不知悉
    ，惟亦無礙於被告法律上繼承權之行使。被告依據權利與告訴人商談土地及建物
    買賣一事，並要求告訴人依約給付價款，尚難認其主觀上有不法所有之意圖，亦
    不能認被告有施用詐術之行為，告訴人與被告就前揭房、地之買賣，亦簽有書面
    契約載明權利範圍、價金、履約及付款之次第等細節，亦難認告訴人有陷於錯誤
    之情形，又前揭房屋及土地現均登記於告訴人名下，此亦經告訴人於偵訊時所坦
    承，倘被告果有詐欺之意圖，前揭房地何能登記於告訴人名下？益徵被告並無詐
    欺之意圖。縱被告提供不實資料致繼承系統表制作有誤而影響其應繼份之比例，
    然被告已於八十五年元月一日，取得羅字臺之子羅濟偉、羅濟彥之就被繼承人羅
    阿賢坐落於桃園縣中壢市○○段第三一之二０一、三一之二０九、三一之二０二
    、三一之二０三、三一之二０四等地號之應繼份，是被告亦得本於此部分之應繼
    份，向告訴人要求相當之價金，至告訴人交付與被告之價金是否相符，或案外人
    羅濟偉、羅濟彥二人之應繼份權利是否有二重買賣之情形，應係民事糾紛而應循
    民事爭訟途徑加以解決，究與刑法無涉。應認被告之行為，尚與刑法上詐欺罪之
    構成要件有間，此外，亦查無被告有何其他施用詐術之行為。是檢察官上訴，並
    無理由，應予駁回。
據上論斷，應依刑事訴訟法第三百六十八條，判決如主文。
本案經檢察官林永義到庭執行職務。
中     華     民     國    八十九   年       六       月       七       日
                             臺灣高等法院刑事第十五庭
                                 審判長法  官  房  阿  生
                                       法  官  胡  泉  田
        法  官  雷  元  結
右正本證明與原本無異。
不得上訴。
                                       書記官  梁  雅  華
中     華     民     國    八十九   年       六       月       九       日
附錄：本案論罪科刑法條全文
刑法第二百十四條
明知為不實之事項，而使公務員登載於職務上所掌之公文書，足以生損害於公眾或他
人者，處三年以下有期徒刑、拘役或五百元以下罰金。


司法院資訊處製作；財團法人民間司法改革基金會備份。
